【裁判字號】    98,簡上,476
【裁判日期】    990908
【裁判案由】    損害賠償
【裁判全文】
臺灣臺北地方法院民事判決             98年度簡上字第476號
上  訴  人  丁○○
被上訴人    金芝麻廣場大廈管理委員會
法定代理人  乙○○
訴訟代理人  丙○○
                        管理室
上列當事人間請求損害賠償事件，上訴人對於中華民國98年6 月
1 日本院臺北簡易庭97年度北簡字第28654 號第一審判決提起上
訴，本院於99年8 月25日言詞辯論終結，判決如下：
    主  文
上訴駁回。
第二審訴訟費用由上訴人負擔。
    事實及理由
一、被上訴人起訴主張：上訴人所有坐落於於台北市松山區○○
    ○路○ 段219 號6 樓之11房屋（下稱系爭房屋），原為一房
    一廳之套房格局，其為增加收入，竟罔顧法律規定，擅自將
    其施工裝潢改成二間套房，並出租予訴外人王麗鈞及曾姓房
    客使用，詎王麗鈞就其所承租之房屋標的，於使用時因疏於
    注意而引發火災，並燒毀本大樓6 樓之天花板及污損牆壁等
    ，事後經被上訴人僱工修繕完畢，共計花費新台幣（下同）
    186,649 元，嗣經被上訴人多次催討，及聲請鈞院調解要求
    上訴人及原審被告王麗鈞給付，但均無結果，爰依民法第18
    5 條規定提起本訴，請求上訴人及王麗鈞負連帶賠償責任等
    語。
二、上訴人則辯以：
  (一)上訴人所有系爭房屋，原即為二個房間隔間，配電工程係由
    專業合格之廠商施作，並無改變電力線路，各房間電力迴路
    均按其用電量安裝無熔絲開關保障用電安全，並設有用電量
    大之電器設備專用獨立插座迴路，而增加一電表，僅為區分
    度數，對原有之電力線路毫無影響。本次火災發生之原因係
    肇因於原審被告王麗鈞自行購買便宜之無斷電設施之電力延
    長線，負荷過重，導致電源延長線因故短路引燃周邊可燃物
    致起火燃燒，係王麗鈞未盡善良管理人之注意使用該建築物
    ，其有過失之侵權行為至為明顯。換言之，若其稍加注意，
    不將易燃物品堆放於電源延長線旁，縱使該電源延長線因故
    短路，亦不至於發生火災而使被上訴人受有損害。
  (二)依台灣電力股份有限公司（下稱台電公司）台北市區營業處
    98年10月6 日Ｄ北市字第0980901023號函覆說明：「二、現
    場尚僅依原規範線徑抽換屋內線路及自設分表，未拆遷、移
    動或更換本公司電度表及封印，得免向本公司申請認可...
    」，上訴人聘請擁有乙級技術士證照之專業人士詳細規劃、
    計算用電量，將二個房間皆各自裝設獨立迴路之電表及總開
    關箱，並依其用電量各自裝設無熔絲開關，保護其用電安全
    ，並設有耗電量大之電器設備專用獨立插座迴路（例如冷氣
    專用插座等），並未拆遷、移動或更換台電之電度表及封印
    。又依台電公司營業規則第21條：「本公司供電設備與用戶
    用電設備之接續處謂之責任分界點（以下簡稱分界點）。自
    分界點以下用戶側設備（除本公司之電表及其附屬設備如整
    套型計器外）其產權屬於用戶，並由用戶負責維護。分界點
    以上電源側設備由本公司負責施工維護。」及第22條：「各
    類用電之分界點按下列方式辦理：一、低壓用戶(一)高樓大
    廈：於配電場所外壁或靠近配電場所邊牆之適當處所設置受
    電箱及受電母線，受電母線與本公司變壓器二次引接線接續
    處為分界點。…」規定觀之，分界點以下之設備屬上訴人所
    有與維護，則上訴人委託專業人士裝潢該房屋時並未改變台
    電公司原核准之用電量，亦未拆遷、移動或更換台電之電度
    表及封印，而是增設保護裝置，使用電更加安全，上訴人並
    無違反台電公司營業規則之任何規定，故被上訴人因火災所
    受之損害與上訴人間並無因果關係。
  (三)另王麗鈞於96年6 月13日與上訴人訂立系爭房屋之租約時，
    即已知悉系爭房屋係無炊，且上訴人有提供生活上所需之設
    備供其使用，此等設備皆有設計足夠之牆壁固定插座供其連
    接使用，應足以滿足其一個人獨居生活上之所需，實無添購
    其他電器設備及使用電源延長線之必要。然王麗鈞卻私自以
    電源延長線連接電熱水瓶、電腦及螢幕、烤箱、微波爐、電
    鍋、電扇等耗電量大之電器設備使用。王麗鈞若有需要使用
    其他耗電量大之電器設備，其有義務通知上訴人（即出租人
    ），聘請專業人士規劃增加電源插座，但其卻怠於通知，且
    私自不當使用劣質之電源延長線致該電源延長線因超過負載
    而短路引燃周邊可燃物後發生火災，造成上訴人及被上訴人
    精神上、財務上之嚴重損害，王麗鈞怠於通知上訴人在先，
    復又疏於其應注意義務而釀成火災，豈可謂其與火災完全無
    因果關係，完全無故意或過失不法之侵權行為可言？
  (四)且按民法第434 條規定排除同法第432 條規定之適用，固僅
    在保護承租人之利益，以減輕其賠償責任而設，惟該失火責
    任之特別規定，無關於公序良俗，倘當事人約定承租人就輕
    過失之失火仍應負責，以加重承租人之注意義務者，其特約
    自難謂為無效。查上訴人與王麗鈞訂立之房屋租賃契約書第
    5 條已載明：「危險負擔：乙方（承租人）應以善良管理人
    之注意使用房屋，除因天災地變等不可抗拒之情形外，因乙
    方之過失致房屋毀損，應負損害賠償之責」，可見上訴人與
    王麗鈞已經約定，除天災地變外，承租人應以善良管理人之
    注意使用該房屋，而排除民法第434 條規定之適用。豈可僅
    因系爭房屋失火毀損非出於王麗鈞重大過失所致，即謂可解
    免王麗鈞依契約應負之賠償責任？系爭房屋之失火毀損，確
    係王麗鈞之使用房屋未依契約盡善良管理人之注意義務所致
    ，實與上訴人無關。
  (五)復依台北市政府消防局98年04月09日北市消調字第09831454
    700 號函覆鈞院說明：「三、有關貴庭函詢本市松山區○○
    ○路○ 段219 號6 樓之11火災案，本局說明如下：(一)據本局
    現場勘查結果，該電源延長線插座有接續熱水瓶乙種電器具
    。火災調查係對火災後的燃燒狀況加以調查，並針對現場可
    能之起火原因加以研判，事故實無法就火災後之狀況予以論
    斷火災前電源線之情形或周圍的環境的狀況。(二)電線短路引
    發火災的原因係因事故發生位置有短路電流產生電弧火花引
    燃可燃物，而此短路電流可能不足以達到一般住家電氣安全
    保護裝置（NFB ）的過電流（或短路）保護切斷的設定值，
    所以這些保護裝置尚未動作切斷電源時，電弧火花已達到引
    燃周邊物質的溫度造成火災事故。(三)火災調查工作係依現場
    整體燃燒現象、火流方向及物件燒毀程度不同研判起火戶、
    起火處及並針對起火處所可能的起火原因加以研判分析，本
    案起火處為B室東面木桌下方西南側一帶，起火原因為電源
    延長線因故短路引燃周邊可燃物後起火燃燒。」，更足以證
    明本案火災之發生，確係王麗鈞使用電器不當所造成，並非
    系爭房屋之電路保護裝置，未發揮保護功能所致等語。
三、原審為被上訴人部分勝訴之判決，判命上訴人應給付被上訴
    人152,106 元，及自97年7 月23日起至清償日止，按年息百
    分之5 計算之利息。上訴人不服，提起上訴，並聲明：(一)原
    判決不利於上訴人部分廢棄；(二)上開廢棄部分，被上訴人在
    第一審之訴及假執行之聲請均駁回。被上訴人則聲明：請求
    駁回上訴人之上訴。
四、得心證之理由
    被上訴人起訴主張上訴人所有系爭房屋，原為一房一廳之套
    房，惟上訴人竟罔顧法律規定，擅自施工裝潢改成二間套房
    ，並出租供房客使用，詎原審被告王麗鈞於使用時因疏於注
    意而引發火災，而燒毀系爭大樓6 樓之天花板及污損牆壁等
    處，遂依侵權行為法律關係請求修繕費用，上訴人對發生火
    災之事實及被上訴人因火災所支出之修繕費用固均不爭執，
    惟以前開情詞置辯，則本件爭點厥為上訴人應否就火災事故
    所生之損害對被上訴人負賠償之責，茲分析說明如下：
  (一)按因故意或過失不法侵害他人之權利者，負損害賠償責任，
    民法第184 條第1 項定有明文，而所謂過失，不僅指雖非故
    意，但按其情節應注意、能注意而不注意之情形，即對於侵
    權行為之事實，雖預見其發生，而確信其不發生之情形亦包
    括在內（最高法院87年度台上字第438 號裁判要旨參照）；
    次按，建築物所有權人、使用人應維護建築物合法使用與其
    構造及設備安全，建築法第77條第1項定有明文。被上訴人
    主張上訴人為增加收入，擅自將系爭房屋其施工裝潢改成二
    間套房，變更配電設備，致引發電線走火造成被上訴人之損
    害；上訴人則辯稱系爭房屋無改變電力線路，僅增加一電表
    ，區分度數，對原有之電力線路毫無影響，本次火災發生之
    原因係王麗鈞自行購買便宜之無斷電設施之電力延長線，負
    荷過重，導致電源延長線因故短路引燃周邊可燃物致起火燃
    燒等語。
  (二)經查，依台北市政府消防局火災原因調查報告書所載本件火
    災調查結果，其起火原因係以電源延長線因故短路引燃周邊
    可燃物後致起火燃燒之可能係較大，有該消防局火災原因調
    查報告書及勘查現場照片61張附於原審卷內可稽（見原審卷
    第38頁至第88頁）。證人甲○○○本院審理中雖證稱：「（
    問：已經台電供電之用電戶，自分界點以下用戶側自設分表
    ，區分用電度數，是否須向台電申請認可）台電營業規則21
    條規定，電錶以下由住戶負責維修，產權屬於住戶，電錶以
    上的接續點，由電力公司負責，如果沒有增加契約容量就不
    用再向台電公司聲請。」等語（見本院卷98年11月2 日準備
    程序筆錄第3 頁）；惟據台電公司台北區營業處98年10月6
    日D 北市字第0980901023號函覆說明：「二、現場倘僅依原
    規範線徑抽換屋內線路即自設分表，為拆遷、移動或更換本
    公司電度表及封印時，得免向本公司申請認可。惟依本公司
    奉准實施之營業規則第23條規定：凡責任分界點以下用戶自
    備之各種用電設備，用戶應自行委託領有地方主管機關核發
    之登記執照，且已加入相關電氣工程工業同業公會之電器承
    裝業，按經濟部發佈之「屋內線路裝置規則」及「屋外供電
    線路裝置規則」承裝、施作及裝修，並在向本公司申報竣工
    供電時，應檢附相關電氣工程工業同業公會核發之申報竣工
    會員證明單，據以檢驗供電。」，則上訴人自設分表雖無須
    向台電公司申請認可，然依前揭營業規則第23條但書規定，
    仍須由用戶委託領有地方主管機關核發之登記執照，且已加
    入相關電氣工程工業同業公會之電器承裝業，並在向台電公
    司申報竣工供電時，應檢附相關電氣工程工業同業公會核發
    之申報竣工會員證明單，據以檢驗供電，本件上訴人僅提出
    證人甲○○○乙級技術士證明文件（附於本院卷第57頁），
    但對於有無依前揭營業規則向台電公司申報竣工供電，並檢
    附相關電器工程工業同業公會核發之申報竣工會員證明單據
    以檢驗供電，並未提出證據以資證明，此部分非無疑義。從
    而上訴人於分設電表使用後，未依規定向台電公司申報竣工
    檢驗供電，應認上訴人有造成用電線路於用電超載時無法適
    時發揮正常保護作用之危險，屬未依法維護建築物之設備安
    全，就本件火災之發生有按其情節應注意、能注意，而不注
    意之情形，且未依法維護建築物合法使用與其構造及設備安
    全，逕出租予王麗鈞及曾姓房客使用致生火災，與被上訴人
    所受損害間應有相當因果關係，為有過失不法侵害被上訴人
    權利之侵權行為，被上訴人主張上訴人應負損害賠償責任，
    自屬有據。
  (三)末按，不法毀損他人之物者，被害人得請求賠償其物因毀損
    所減少之價額，民法第196 條定有明文，但以必要者為限。
    被上訴人主張其因本次火災所支出如下：電梯底部、6 樓
    抽水及線路維修：58,000元（包含零件16,000元《含燈具6,
    000 元，塑膠管、線材、開關計10,000元》，工資42,000元
    ）。消防器材整修工程：25,202元（包含零件12,000元，
    工資13,202元）。電梯泡水維修工資：8,621 元。油漆
    工程：34,000元。垃圾清運費：18,000元。火災清潔：
    12,500元。天花板材料：9,828 元。輕鋼架更換工程工
    資：20,000元，總計186,151元（包含零件37,828 元，工資
    148,323 元），依前揭規定，其中新零件更換舊零件之零件
    折舊部分非屬必要費用，應予扣除。原審依行政院所頒固定
    資產耐用年數表及固定資產折舊率表，採平均法（即以固定
    資產成本減除殘價後之餘額，按固定資產耐用年數表規定之
    耐用年數平均分攤，計算每期折舊額）計算其折舊，查上揭
    天花板、輕鋼架、塑膠管、線材、開關車輛，經被上訴人於
    原審庭稱均已使用10年以上，至生損害之96年12月14日止，
    已逾其耐用年數10年以上，依所得稅法第54條第3 項規定，
    以成本十分之一為合度，即折舊後費用為3,783 元，再加上
    工資148,323 元，總計為152,106 元，應屬合理。
五、從而，本件上訴人上開所辯並無可取，被上訴人基於侵權行
    為之法律關係，請求上訴人給付152,106 元，核屬正當，為
    有理由，應予准許，逾此範圍之請求，則無理由，應予駁回
    。上開被上訴人勝訴部分，係民事訴訟法第427 條訴訟適用
    簡易程序所為上訴人敗訴之判決，依同法第389 條第1 項第
    3 款規定，應依職權宣告假執行。是原審判決並無違誤。上
    訴意旨指摘原判決不當，求予廢棄改判，為無理由，應駁回
    其上訴。
六、因本件事證已臻明確，兩造其餘主張陳述及所提之證據，經
    本院斟酌後，認與判決結果不生影響，均毋庸再予論述，附
    此敘明。
七、據上論結，本件上訴為無理由，依民事訴訟法第436 條之 1
    第3 項、第449 條第1 項、第78條，判決如主文。
中    華    民    國    99    年    9     月     8    日
                 民事第五庭    審判長法  官  薛中興
                                     法  官  吳佳薇
                                     法  官  陳靜茹
以上正本係照原本作成。
本判決不得上訴。
中    華    民    國    99    年    9     月     8    日
                                     書記官  鄭雅雲

司法院資訊處製作；財團法人民間司法改革基金會備份。
